ACORDAO-COMPLETO-2409201

ACÓRDÃO 5678/2020 ATA 16/2020 - SEGUNDA CÂMARA

VISTOS, relatados e discutidos estes autos de embargos de declaração opostos pela Sra. Alain Martinez Martinez, em face do Acórdão 1433/2020-TCU-Segunda Câmara, 
	ACORDAM os Ministros do Tribunal de Contas da União, reunidos em Sessão da Segunda Câmara, ante as razões expostas pelo Relator, em:
	9.1. com fundamento nos arts. 32, inciso II, e 34 da Lei nº 8.443/1992, conhecer dos presentes embargos de declaração para, no mérito, rejeitá-los;
	9.2. encaminhar cópia desta deliberação ao embargante e ao interessado.

Embargos de declaração opostos pela Sra. Alain Martinez Martinez, em face do Acórdão 1.433/2020-2ª Câmara, por meio do qual esta Corte julgou irregulares suas contas, a condenou ao pagamento de débito solidário e ao pagamento de multa individual fundamentada no art. 57 da Lei nº 8.443/1992.

Segunda Câmara

Fundo Nacional de Saúde (FNS).

3. Interessado/Responsáveis/Embargante:
3.1. Interessado: Fundo Nacional de Saúde (FNS).
3.2. Responsáveis: Cinque Drogaria Lucélia Ltda. (CNPJ 11.861.854/0001-89); Débora Renata de Cinque (CPF XXX.955.508-XX); Alain Martinez Martinez (CPF XXX.729.118-XX).
3.3. Embargante: Alain Martinez Martinez (CPF XXX.729.118-XX).

13.1. Ministros presentes: Ana Arraes (Presidente), Augusto Nardes (Relator), Aroldo Cedraz e Raimundo Carreiro.
13.2. Ministros-Substitutos presentes: Marcos Bemquerer Costa e André Luís de Carvalho.

ACORDAO-COMPLETO-2513620

Acórdão 17197/2021 - Segunda Câmara

AUGUSTO NARDES

Trata-se de embargos de declaração opostos pela Sra. Alain Martinez Martinez, em face do Acórdão 1433/2020-TCU-Segunda Câmara, por meio do qual esta Corte julgou irregulares suas contas, a condenou ao pagamento de débito solidário e ao pagamento de multa individual no montante de R$ 5.000,00 fundamentada no art. 57 da Lei nº 8.443/1992.
Tal acórdão foi prolatado em tomada de contas especial instaurada pelo Fundo Nacional de Saúde (FNS) em desfavor da sociedade empresária Cinque Drogaria Lucélia Ltda., solidariamente com as Sras. Débora Renata de Cinque e Alain Martinez Martinez, em razão da aplicação irregular dos recursos do Sistema Único de Saúde (SUS) no âmbito do Programa Farmácia Popular do Brasil - Aqui Tem Farmácia Popular (PFPB) , na farmácia "Cinque Drogaria Lucélia Ltda.", localizada no município de Lucélia/SP, no período de 1/1/2011 a 31/8/2014. 
Não conformada com o decisum acima, a responsável opõe embargos declaratórios (peça 73) no qual alega que houve omissão em razão da não apreciação do pedido de limitação da responsabilidade da Sra. Alain Martinez Martinez à sua participação societária. 
A recorrente requer o acolhimento destes embargos de maneira a reformar o Acórdão 1433/2020-TCU-Segunda Câmara, com a limitação da sua responsabilidade a 8% do valor da dívida equivalente à sua participação na sociedade.
	
É o Relatório.

8.1. Carlos Augusto de Almeida Troncon (OAB-SP 183.535), Bruna Monteiro Bonassa (OAB-SP 345.717) e Flávia Mariane Rossi Troncon (OAB-SP 411.868), representando a Sra. Alain Martinez Martinez, procuração à peça 36.

Não atuou.

TOMADA DE CONTAS ESPECIAL. PROGRAMA FARMÁCIA POPULAR DO BRASIL (PFPB). DESCUMPRIMENTO DE NORMATIVOS DO PROGRAMA FARMÁCIA POPULAR DO BRASIL. CITAÇÃO REGULAR. REVELIA DE DUAS RESPONSÁVEIS. REJEIÇÃO DAS ALEGAÇÕES DE DEFESA DE OUTRA. AUTORIZAÇÃO DO PARCELAMENTO DO DÉBITO DESSA RESPONSÁVEL. CONTAS IRREGULARES. DÉBITO E MULTA. CIÊNCIA. EMBARGOS. CONHECIMENTO. REJEIÇÃO.

TOMADA DE CONTAS ESPECIAL (TCE)

não atuou.

Examinam-se nesta oportunidade embargos de declaração opostos pela Sra. Alain Martinez Martinez, em face do Acórdão 1433/2020-TCU-Segunda Câmara, por meio do qual esta Corte julgou irregulares suas contas, a condenou ao pagamento de débito solidário e ao pagamento de multa individual no montante de R$ 5.000,00 fundamentada no art. 57 da Lei nº 8.443/1992.
Preliminarmente, esclareço que os presentes embargos de declaração devem ser conhecidos, visto estarem presentes os requisitos para sua admissibilidade, em conformidade com os arts. 32, inciso II, e 34 da Lei nº 8.443/1992.
No mérito, os embargos não devem ser acolhidos, visto que os argumentos trazidos pela recorrente não confirmam a omissão na deliberação anterior, nos termos que explicito a seguir.
O argumento trazido pela ora recorrente de que não foi apreciado o pedido de limitação de sua responsabilidade à sua participação societária, correspondente a 8% do total, não condiz com o exame que empreendi, portanto não possui o condão de alterar o decisum ora embargado. 
Tal argumentação já havia sido tratada no voto condutor do acórdão ora recorrido, cujo excerto pertinente tomo a liberdade de transcrever, in verbis:
8. Quanto à solicitação de que sua responsabilização fosse limitada a 8% do débito, correspondente à sua participação na sociedade por cotas de responsabilidade limitada, esta não pode ser atendida.
9. A entrada dessa responsável no quadro societário da farmácia deu-se desde a constituição da empresa, em 7/4/2010. A sua exclusão do quadro societário da mesma empresa ocorreu em 7/11/2016. Dessa forma, fica claro que durante o período das irregularidades identificadas pelo Fundo Nacional da Saúde (março/2011 a outubro/2014) , a Sra. Alain ainda era sócia da pessoa jurídica ora em análise. 
10. Além disso, no que se refere às atribuições individuais de cada responsável, consta expressamente da Cláusula Sétima do Contrato de Constituição da empresa "Martinez & Cinque Drogaria Ltda.", de 7/4/2010:
A administração da sociedade caberá às sócias Alain Martinez Martinez e Débora Renata de Cinque isoladamente, com os poderes e atribuições de administradoras, autorizadas o uso do nome empresarial, vedado, no entanto, em atividades estranhas ao interesse social ou assumir obrigações seja em favor de qualquer das quotistas ou de terceiros, bem como onerar ou alienar bens imóveis da sociedade, sem autorização da outra sócia.
11. Sendo assim, conclui-se que é apropriada a responsabilidade solidária dos sócios pelos atos de gestão ilegítimos.
Cabe destacar que o débito imputado à ora recorrente foi em solidariedade com os demais responsáveis, consoante e remansosa jurisprudência desta Corte, explicitada na forma dos exemplos a seguir reproduzidos:
O devedor solidário responde pela integralidade da quantia devida, a qual não pode ser fracionada ou individualizada em quotas, por força do que dispõe o ordenamento jurídico brasileiro. (Acórdão 2968/2014-TCU-Segunda Câmara, de relatoria do Ministro Substituto Marcos Bemquerer Costa, constante da "Jurisprudência Selecionada") 
O instituto da solidariedade passiva é um benefício conferido pelo legislador ordinário ao credor, que pode exigir de um ou de algum dos devedores, parcial ou totalmente, o pagamento da integralidade da dívida, assistindo ao devedor que satisfaz a dívida por inteiro o direito de exigir de cada um dos co-devedores a sua quota na via judicial. (Acórdão 132/2007-TCU-Primeira Câmara, de minha relatoria, constante da "Jurisprudência Selecionada") 
Em adição, transcrevo a seguir voto condutor do Acórdão 2968/2014-TCU-Segunda Câmara, no qual é bem explicado o instituto da solidariedade passiva:
6. A quaestio juris que sobressai do processo consiste em saber como as obrigações solidárias passivas são tratadas pelo nosso ordenamento jurídico e como esta Corte de Contas tem interpretado o tema.
7. Por solidariedade passiva deve-se entender a situação em que há concorrência de dois ou mais devedores, cada um com o dever de pagar a dívida toda. Essa é a hipótese configurada nos autos, uma vez que há um débito quantificado e a responsabilidade pelas irregularidades que deram origem a esse prejuízo ao erário estão atribuídas a dois agentes públicos.
8. O art. 275 do Código Civil assim disciplina a matéria: "O credor tem direito a exigir e receber de um ou de alguns dos devedores, parcial ou totalmente, a dívida comum; se o pagamento tiver sido parcial, todos os demais devedores continuam obrigados solidariamente pelo resto."
9. Observa-se que a norma confere um direito ao credor de exigir o adimplemento da dívida na forma especificada no diploma supra. Trata-se de benesse trazida pelo ordenamento ao credor com objetivo de aumentar suas chances de obter o ressarcimento dos valores devidos.
10. Da norma decorre que, nas obrigações passivas solidárias, cada devedor responde in totum et totaliter pelo cumprimento da prestação, como se fosse o único devedor. Os devedores estão obrigados a cumprir a integralidade da quantia cobrada, como se tivessem contraído sozinhos o débito.
11. Noutras palavras, na solidariedade passiva unificam-se os devedores, facultando ao credor, para maior segurança em relação ao ressarcimento, exigir e receber o adimplemento da dívida comum.
12. Carlos Roberto Gonçalves explica que da solidariedade passiva podem ser destacados os seguintes entendimentos fixados pelo Código Civil: "a) que o credor pode dirigir-se à sua vontade contra qualquer dos devedores e pedir-lhes toda a prestação (CC, art. 275) ; b) que o devedor escolhido, estando obrigado pessoalmente pela totalidade, não pode invocar o beneficium divisions e, assim, pretender pagar só a sua quota ou pedir sejam convencidos os coobrigados." (in Direito Civil Brasileiro. São Paulo: Saraiva, 3ª ed., 2007, p. 137) " .
13. Como se percebe, tratando-se de obrigação passiva solidária, tal qual ocorre nestes autos, não pode o devedor adimplir somente parte da dívida, pois está obrigado pela totalidade da quantia apurada no processo. Essa impossibilidade de cindir a dívida advém da legislação de regência acima colacionada, que, repisa-se, tem como desígnio favorecer legalmente o credor na cobrança dos valores devidos.
14. Dessa linha de intelecção não destoa o magistério jurisprudencial desta Casa de Contas, conforme orienta o Voto que impulsionou o Acórdão 1441/2010-TCU-Plenário:
"13. Em relação aos pedidos, aduzo que a responsabilidade é solidária, por isso impossível que o débito seja imputado de forma individualizada, conforme preconiza o art. 264 do Código Civil vigente. Porém, nos termos dos arts. 275 e 283 do CC, pode o devedor solidário, que quitar a dívida, obter regresso dos demais corresponsáveis. Por fim, em relação à solicitação de parcelamento da dívida, nada a opor."
15. Aliás, a solidariedade passiva é objeto de verbete de Súmula n. 227 desta Corte lembrada pela unidade técnica: "O recolhimento parcial do débito por um dos devedores solidários não o exonera da responsabilidade pela quantia restante, vez que a solidariedade imputada impede seja dada quitação, a qualquer dos responsáveis solidários, enquanto o débito não for recolhido em sua totalidade." Referido verbete é claro ao especificar que o adimplemento de parte do débito não afasta a responsabilidade dos devedores pelo remanescente da dívida.
16. Como se nota, o ordenamento jurídico, a doutrina e a interpretação conferida à matéria da solidariedade passiva pelo Tribunal estão alinhadas em direção única. Valer dizer, apontam para responsabilidade do devedor solidário pela integralidade da quantia devida, a qual não pode ser fracionada ou individualizada em quotas como pleiteia o Sr. [omissis].
Por fim, quanto à responsabilização dos sócios das farmácias no âmbito do Programa Farmácia Popular do Brasil (PFPB) , no voto condutor do decisum embargado já havia trazido no subitem 6 o entendimento deste Tribunal "de que devem ser chamados aos autos a pessoa jurídica em solidariedade com a (s) pessoa (s) física (s) do (s) sócio (s) -administrador (es) , com suas responsabilidades restritas aos períodos de administração", de maneira que entendo não serem necessários maiores esclarecimentos.
	Ante as razões expostas, VOTO no sentido de que o Tribunal conheça dos presentes declaratórios para, no mérito, rejeitá-los, na linha do Acórdão que ora submeto à deliberação deste colegiado.
TCU, Sala das Sessões Ministro Luciano Brandão Alves de Souza, em 26 de maio de 2020.
Ministro JOÃO AUGUSTO RIBEIRO NARDES 
Relator